最高法院刑事判決　　　　　　　　　　　　　　　八十六年度台上字第七五○八號
　　上　訴　人　甲○○
右上訴人因遺棄案件，不服台灣高等法院台中分院中華民國八十六年一月十五日第二
審判決（八十五年度上訴字第一九三三號，起訴案號：台灣台中地方法院檢察署八十
五年度偵字第一○六二八號），提起上訴，本院判決如左：
    主  文
原判決撤銷，發回台灣高等法院台中分院。
    理  由
本件原判決認定上訴人甲○○係台北縣汐止鎮○○路二十號三樓新海運輸倉儲股份有
限公司（以下簡稱新海運輸公司）司機。於民國八十三年十二月九日下午十九時四十
分許，駕駛車牌號碼ＫＤ－三八七號營業大貨櫃車，沿台中縣大甲鎮○○路，由南往
北方向行駛，途經中山路一段五二六號前，疏未注意，因超車而車身駛出路面邊線時
，擦撞同向行駛於慢車道而由被害人王孝仁所駕駛之車號ＪＡＧ－○三七號重型機車
。使被害人人車倒地後往左側之內車道滑行，並自該營業大貨櫃車之車身下穿過，致
被害人因此受骨盆骨折併出血性休克，及頭部外傷等傷害。上訴人於事故發生後，依
道路交通管理處罰條例第六十二條第一、二項之規定，原應即時下車處理，並予以必
要之保護，不得逃逸。詎上訴人為脫免民、刑事責任，竟另行起意，繼續行駛逃逸，
而離去現場，置當時已因出血性休克陷於無自救力之被害人於不顧，不予保護而遺棄
之，幸經路人發現報警處理始免於難等情。因認第一審論處上訴人對於無自救力之人
，依法令應保護而遺棄之罪刑，固非無見。
惟查：(一)按遺棄罪之成立，以行為人明知其依法令對於無自救力之人，應予扶助，而
以遺棄之意思，不履行扶助義務為成立要件。如行為雖依法令有扶助之義務，但如不
知情而未予扶助，仍難令負遺棄罪責。本件上訴人於原審抗辯稱：其所駕駛之車輛為
貨櫃半聯結車，總長十六公尺，該車在結構上，係以曳引車頭後軸中央之第五輪，與
半拖車（俗稱板架）前端下面之大王梢，以卡接方式結合，故結合處有空隙，容許曳
引車頭可大幅左右轉動，並非實體聯結。縱有如鑑定報告所稱係右後第八輪螺帽擦撞
被害人把手之情形，但此種輕微之擦撞，上訴人不可能查覺等語（見原審卷第二十六
頁）。上訴人上開辯解如可採取，則上訴人縱有過失傷害之行為，但既屬不知情，即
難令負遺棄罪責。實情究竟如何，上訴人所辯何以不能採取，原判決未敘明其理由，
自有判決不備理由之違法。(二)原判決認定上訴人駕車疏失，擦撞被害人駕駛之「機車
」而肇事。但於理由內引用被害人於偵審中所供係其「左手」被撞到等語，為其論處
上訴人罪刑之證據，致事實之認定與所引用之證據不相符合，自有理由矛盾之違誤。
(三)原判決於理由內引用台灣省台中縣區車輛行車事故鑑定委員會及台灣省行車事故覆
議鑑定委員會之鑑定結果，為論處上訴人罪刑之證據之一。但依台灣省台中縣區車輛
行車事故鑑定委員會函載本件車禍之肇事原因為「右後第八輪帽附近不慎勾擦及機車
，聯結車再微偏往快車道內行駛，機車被勾擦往前方倒地（微偏左前方），機車駕駛
人被勾帶倒內快車道內聯結車底，造成機車駕駛人多處受傷，甲○○於肇事後未停車
處理，即駛回公司並換下右後第八輪帽」。但於理由內另謂「至被告之車後右後第八
輪之螺帽係何時更換，因本院對其並不採為犯罪之證據，自無深究之必要」云云，前
後理由之說明已屬矛盾。上訴人於原審主張：第八輪螺帽係內陷於輪胎鋼圈內二十三
公分，其附近亦為凹陷之空間，不可能擦撞被害人之機車等語，並提出多幅照片為證
。肇事車輛第八輪之螺帽未與被害人之機車擦撞，亦經台中縣警察局大甲分局函復檢
察官在案（偵查卷卅三頁）。實情是否如此？如果屬實，即與鑑定結果不符。原判決
未再詳予調查審酌，並敘明證據取捨之理由，難認適法。上訴意旨執以指摘原判決不
當，非無理由，應認有發回更審之原因。末以上訴人所犯業務過失傷害罪，原審係以
刑法第二百八十四條第二項論處其罪刑，係屬刑事訴訟法第三百七十六條第一款所列
之案件，原不得上訴於第三審，但檢察官認此部分與遺棄罪部分，有方法結果之牽連
關係，為裁判上一罪，基於審判不可分原則，對於此部分併予發回，附此敘明。
據上論結，應依刑事訴訟法第三百九十七條、第四百零一條，判決如主文。
中      華      民      國    八十六    年     十二     月     十九     日
                              最高法院刑事第十庭
                                  審判長法官  吳  雄  銘
                                        法官  池  啟  明
                                        法官  陳  宗  鎮
                                        法官  石  木  欽
                                        法官  吳  火  川
      右正本證明與原本無異
                                              書  記  官
中      華      民      國    八十六    年     十二     月    二十四    日
